臺灣高等法院民事判決　九十年度上更(一)字第二四三號
　　　上　訴　人　　臺灣省交通處公路局西部濱海公路北區工程處
　　　法定代理人　　高邦基
　　　訴訟代理人　　謝政樟
　　　被上訴人　　　成昌營造股份有限公司
　　　法定代理人　　邱欽融
右當事人間履行契約事件，上訴人對於中華民國八十六年九月三十日臺灣士林地方法
院八十六年度訴字第四一六號第一審判決提起上訴，經最高法院第一次發回更審，本
院判決如左：
    主    文
上訴駁回。
第二審及發回前第三審訴訟費用由上訴人負擔。
    事    實
甲、上訴人方面：
壹、聲明：
  一原判決廢棄。
  二右廢棄部分被上訴人在第一審之訴駁回。
  三第一、二審及更審前第三審訴訟費用由被上訴人負擔。
貳、陳述：除與原判決記載相同者，茲引用外，補稱略以：
  一被上訴人施作打拔鋼版樁屬擋土之工法之一，非屬新增項目，並無系爭合約第十
    條之適用。退萬步言，不論系爭打拔鋼版樁是否屬新增項目，兩造及委辦單位，
    三方已於八十三年八月二十九日及八十四年一月六日就該施作費用之單價及計價
    方式達成協議，被上訴人應向系爭代辦工程之委辦單位交通部台灣北區電信管理
    局第三工程總隊（現改名為中華電信公司北區分公司第三工程處，下稱委辦單位
    ）主張系爭打拔鋼版樁之承攬報酬，被上訴人對於上訴人並無依系爭合約第十條
    之議價請求權：
  二再退萬步言，被上訴人縱使得請求上訴人給付系爭打拔鋼鈑樁之承攬報酬，然被
    上訴人該承攬報酬請求權已罹於二年消滅時效，被上訴人起訴請求上訴人依系爭
    工程合約第十條之規定協議補充單價，乃欠缺權利保護之必要。
  三依被上訴人所提被上更證四及被上更證六可知，於八十四年二、三月間，系爭打
    拔鋼版樁之承攬報酬，根據前開二次協議之單價及計價方式，即已計算出為新台
    幣（下同）三百四十一萬四千五百一十一元，且該等文書於本件第一審程序進行
    中即已提出，被上訴人實無不能確定承攬報酬數額之情形。被上訴人既得於時效
    期間內請求系爭打拔鋼版樁之承攬報酬，而竟自行放任其請求權消滅時效完成，
    再請求上訴人與之協議單價，實屬無理。
  四系爭工程合約第十條之「議價請求權」與「承攬報酬請求權」二者性質並不相同
    ，則被上訴人提起本件訴訟請求上訴人與其依系爭工程合約第十條進行議價，並
    不生中斷「打拔鋼鈑樁」此一「承攬報酬請求權」時效之效力，被上訴人雖於鈞
    院前審為訴之追加，主張系爭「打拔鋼鈑樁」之「承攬報酬請求權」，惟業經法
    院以訴之追加不合法，依民法第一百三十一條之規定，系爭「打拔鋼鈑樁」之「
    承攬報酬請求權」，亦不因被上訴人為不合法之訴之追加，而生時效中斷之效力
    。
乙、被上訴人方面：
壹、聲明：
  一上訴駁回。
  二更審前第二審及第三審之訴訟費用由上訴人負擔。
貳、陳述：除與原判決記載相同者，茲引用外，補稱略以：
  一被上訴人就該等新增工作項目之承攬報酬請求權，業已因被上訴人於原審起訴請
    求上訴人協議補充單價而中斷，又退萬步言，縱認該協議補充單價之請求與承攬
    報酬之請求係屬有別，因承攬報酬之數額尚未經雙方依契約第十條之規定議定確
    定，則被上訴人對上訴人之承攬報酬請求權亦尚非可得請求，故其時效自仍未開
    始起算，是上訴人主張被上訴人之承攬報酬權已罹於云云，自無理由。
  二上訴人及本工程之委辦單位，於兩次之會勘會議中，業已明確同意工程變更「新
    增打拔鋼板樁項目」，以因應流砂問題，故打拔鋼板樁工作，確屬系爭合約之新
    增工作項目。
  三上訴人確已依系爭工程合約第十條規定通知被上訴人進行打拔鋼板椿之新增工作
    項目，上訴人自應與被上訴人協議補充單價以計給被上訴人相關之工程款。
    理    由
一、被上訴人主張：伊於民國八十三年六月二十八日與上訴人訂定工程合約，承攬「
    西部濱海公路台十五線66K+271─67K+500段瀝青混凝土路面鋪設工程及代辦電信
    管道埋設工程」（下稱系爭工程），其中代辦電信管道埋設工程部分價金為新台
    幣（下同）四百零三萬一千八百一十二元，伊於施作前開工程期間，因埋設幹管
    4"PT－8D自67K+0 20起遭遇流砂，且地下水位甚高，無法挖掘設計深度埋設管道
    ，挖掘CB29(＃2)、CB3  1(＃2)、CB32（＃2)等三座人孔，亦遇流砂而無法繼續
    施工。經台灣北區電信管理局第三工程總隊（下稱北區電信局工程隊）、上訴人
    所屬第三工務所、新竹電信局及伊於八十三年八月二十九日及八十四年一月六日
    開會討論及會勘後，決定新增打拔鋼鈑椿項目，以實做數量計價，該打拔鋼鈑椿
    工程屬前開合約之工程範圍以外新增工程，依前開工程合約第十條：「工程變更
    ：甲方（指上訴人）對於本工程如有變更計劃及增減工程數量之必要時，乙方（
    指被上訴人）接得甲方通知後，須依照新計劃辦理。……如有新增工程項目時，
    由雙方協議補充單價」之約定，及前開會勘會議之結論，上訴人應就所增加之工
    程費，與伊協議補充單價，詎上訴人拒與伊就上開新增工程進行議價等情，求為
    命被訴人應就系爭工程契約中有關基礎遭遇流砂而追加幹管用打拔鋼鈑椿九百六
    十米及二號人孔用打拔鋼鈑椿共三處之費用與伊協議補充單價之判決。
    上訴人則以：被上訴人所稱之鋼鈑椿，屬於擋土設施，已列入各項單價內，非新
    增項目。且本件合約應以詳細價目單為主，補充說明次之，被上訴人從未通知伊
    變更計劃，何需補充單價。另依審計法施行細則第六十一條，及機關營繕工程及
    購置定製財物稽察條例第二十一條之相關規定，一定金額以上工程辦理計畫變更
    時，須陳報審計機關核定，被上訴人據為請求之協調會紀錄雖未註明「須俟上級
    核定」，惟該協調會紀錄未依法核定，亦不因之有效。系爭工程地質之良否，被
    上訴人早可預知，並應自行探勘瞭解，系爭工程係以總價決標，以實做數量結算
    給付價款，伊於設計時已考量相關因素，可施工方式甚多，被上訴人以某一單價
    不合理，要求辦理變更增加價款，顯已違背總價決標之精神，亦違背招標之原意
    。至合約附件補充說明第十一條之約定，僅指施工步驟上有問題之指示或解釋，
    非設計之變更等語，資為抗辯。
二、被上訴人主張兩造簽訂系爭工程合約，於被上訴人施工期間，因埋設幹管
    4"PT-8D自67K+0  20起遭遇流砂且地下水位甚高無法挖掘設計深度埋設管道，挖
    掘CB29(＃2)、CB3  1(＃2)、CB32(＃2）等三座人孔亦遇此流砂現象而無法繼續
    施工。嗣北區電信管理局第三工程總隊、上訴人機關之第三工務所、新竹電信局
    及被上訴人等先後於八十三年八月二十九日及八十四年一月六日會勘後，決定新
    增打拔鋼鈑椿項目，以實做數量計價，後被上訴人函請上訴人辦理變更設計及協
    議補充單價，為上訴人函覆拒絕之事實，業據提出工程合約影本乙份、協調會紀
    錄及會勘紀錄影本各乙份、被上訴人85.11.6（85）成字第０九一號函影本乙份
    、公路局西部濱海公路北區工程處第三工務所八十六年三月十七日八六─二三九
    ─五一─四五０號函影本乙份等件為證，且為上訴人所不爭執，自堪信為真實。
三、被上訴人主張系爭工程因遇流砂而施作之打拔鋼鈑椿工作為系爭工程合約工程範
    圍外之新增工程等情，固為上訴人所否認。惟查：
  (一)系爭工程合約第十條已約定：「工程變更：甲方（上訴人）對本工程如有變更計
    劃及增減工程數量之必要時，乙方（被上訴人）接得甲方通知後，須依照新計劃
    辦理。……如有新增工程項目時，由雙方協議補充單價」；施工補充說明第十一
    條約定：「代辦管線工程施工時，各項施工步驟或有疑問不明之處，應以管線單
    位指派之監工人員所指示辦理。」（見一審卷九、五七頁）。
  (二)而依卷附八十三年八月二十九日西部濱海公路台十五線66K+271-67K+500段瀝青
    混凝土鋪設工程代辦電信管道埋設工程幹管4"PT-8D, 4"PT-6D埋設遭遇流砂研議
    替代原設計方案協調會紀錄結論一欄記載：「(1)承商施工埋設幹管4"PT-8D自
    67K+020起遭遇流砂，且地下水位甚高無法挖掘設計深度埋設管道，挖掘
    CB29(#2)、CB31(#2)、CB32(#2)三座人孔亦如此，無法繼續施工，經現地再挖掘
    ，確定遭遇流砂。(2)擬比對照台十五線78K+020-79K+280段及台十五線79
    K+280-82K+800段電信管道遭遇流砂處理方式，新增打拔鋼鈑樁項目（點井抽水
    不另計價），以實做數量計價。由公路局西濱公路北區工程處第三工務所比照前
    項工程預算單價編列概算表，所需經費由電信三總隊陳報電信管理局核准後撥款
    辦理。」，及八十四年一月六日同上工程幹管4"PT×8D遭遇流砂第二次會勘紀錄
    會勘結果記載：「1.經試挖乙處於挖深一‧二公尺處即遭遇流砂現象，同意以新
    增打拔鋼鈑樁項目方式施工（點井抽水不另計價），並以實做數量計價。2.由公
    路局西濱公路北區工程處第三工務所比照前項工程預算單價編列概算表，函送電
    信三總隊辦理撥款。」（見一審卷一四至一五頁）；足證系爭工程施工前，兩造
    均未知悉有流砂問題，亦未將處理流砂問題之施工方式即打拔鋼鈑樁項目列入「
    施工預算明細表」及「工程單價分析表」，故於施工中遭遇流砂問題時，上訴人
    始會同意新增打拔鋼鈑樁項目以實做數量計價，核此新增項目應屬系爭工程合約
    第十條所定之「工程變更」。上訴人所屬第三總隊既均派員參加上開協調會及會
    勘，對該協調會紀錄結論及會勘結果，應知之甚詳，上訴人既於上開協調會中指
    示被上訴人以原非工程範圍內之打拔鋼鈑樁方式施作，自不得於被上訴人依其指
    示施工完畢後，再予否認該打拔鋼鈑樁工作非新增項目。
  (三)另北區電信局工程隊八十四年二月二十一日北三工工四字第○六八○號函覆被
    上訴人所屬第三工務所謂：「有關貴所代辦IFNXXE46K台15線66K代辦管道工程，
    部分路段遭遇流砂致需變更設計新增打拔鋼鈑費用三百四十一萬四千五百一十一
    元乙案，本總隊同意辦理。」，上訴人並先後於八十四年三月二十八日以工00
    －000－00－000、同年五月二十三日以工00－000－00－000
    函報公路局亦稱：「因該工程施工時遭遇流砂，經會同電信單位兩次現場勘驗並
    試挖後，決定新增打拔鋼鈑椿，並扣除原單價分析中之擋土費用及安全設施意外
    損失費用，需增加費用計三百四十一萬四千五百一十一元，由台灣北區電信管理
    局第三工程總隊負責」、「查本工程代辦電信管道工程合約內，並無『打拔鋼鈑
    項目』，僅在詳細價目單位附註『各項單價均包含零星工料費，安全措施意外損
    失、排水費、擋土設施費、管理費及利潤在內』，今因該工程施工時遭遇流砂，
    經與委辦單位兩次會勘，又經委辦單位同意增列打拔鋼鈑椿及『減列擋土設施及
    安全設施費』等項，其中第三項原為各種管道埋設及人孔埋設單價價內均已包
    含擋土設施及意外損失等費用，特增列『減列擋土設施及安全設施費』之項目，
    故並無與合約精神牴觸之處」等語（見一審卷一○八、一○九、一一二、一一五
    頁），亦可證上訴人自承「打拔鋼鈑椿」係新增項目。
  (四)證人即中華電信股份有限公司第三工程處工程師蕭秀春並證稱：「依系爭工程合
    約原證一附註，本件仍屬於變更設計而需新增費用。」等語，證人張錦楓證稱：
    「鋼鈑椿與擋土設施不大相同，因為沒有遭遇流沙，擋土設施是比較簡易，深度
    與強度不一樣，本件系爭工程是預期沒有流砂情況之下做擋土設施。」（見一審
    卷四八、五○頁）等語，亦可證「打拔鋼鈑椿」應非屬系爭工程合約中之詳細價
    目單內所列之「擋土設施」，而屬系爭工程合約第十條所指之工程變更之新增項
    目。
  (五)再依台北巿土木技師公會鑑定報告以：由原設計預算書項目可見，施工預算明細
    表內之預鑄２號人孔項目單價為三三四○七元，而依其工程單價分析表可知，此
    單價係包括挖方、填砂、廢土處理……等擋土設施共十二項，其中擋土設施費為
    一六○○元，占單價比例不到百分之四‧八，如與巿價相當之變更設計預算書編
    列每座人孔之打拔鋼鈑費用為四三一一二元比較，僅占四％，可見每座人孔實際
    施工擋土所需費用已遠超過原施工考量之擋土設施費用，再以幹管4"PT-8D項目
    之單價為二七七八元，而依工程單價分析表可知，擋土設施費為二八○元，占單
    價比例約百分之十，若與巿價打拔鋼鈑椿每公尺三四○○元比較，僅為其八％，
    故其實際施工打拔鋼鈑椿費用，已遠超過原施工預算編列擋土費用，由此比較，
    可知原設計預算所採用之擋土設施是屬於簡易擋土，故未列為獨立項目，僅與其
    他「零星工料、意外損失、排水費、管理費、及利潤」項目，並列在單價分析表
    中，由此可知變更設計所採用鋼鈑椿施工方式，屬非簡易擋土設施。由第一次變
    更設計預算明細表可見，第二十項幹管用打拔6M鋼鈑費用0000000元及二
    十一項#2人孔用打拔鋼鈑椿一二九三三六元，兩者合計0000000元，與原
    工程合約總造價0000000元相較，為其八八‧四％，占原工程合約總造價
    近百分之九十，屬主要工程項目，應以新增獨立項目處理方屬合理。再依據台北
    市工料分析手冊之規定，工程人員於測量時，應勘測基地土質情況作為編製預算
    之參考，必要時應在設計前進行鑽探以瞭解地質情況，即挖方工程應於規劃設計
    時進行地質鑽探，若地質不良有異於普通土採用之簡易擋土，則應預先規劃擋土
    設施於設計圖上或於設計圖註明地質狀況，使承商得知地質情形，以研其施工法
    及成本，若未特別表示，工程慣例一般係以普通土視之，且地下水位及地質，若
    不鑽探取樣試驗，憑表面無從研判，若以自行前往勘查或其他理由要求承商憑目
    視研判，瞭解地下水位及地質為流砂是不合理，故地質不良因素要難歸責乙方等
    情，因認此項遭遇流砂所施工之幹管用打拔鋼鈑椿960公尺及２號人孔用打拔鋼
    鈑椿三處，不該屬於工程合約第四條第一項所訂詳細價目單內附註所稱『零星工
    料費、排水費、擋土設施費、管理費』項目，而應屬於變更設計之新增項目（見
    外放上開鑑定報告八至一三頁）。故上訴人辯稱：系爭工程部分地質不良之情事
    ，被上訴人早可預知，其投機搶標或估價錯誤，不得再請求增加價款等語，並非
    可採。
  (六)綜上，被上訴人主張上開打拔鋼鈑椿工程，並非工程詳細價目表及設計圖上所記
    載之工程項目，而為前開合約工程範圍外之新增工程，應可採信。
四、上訴人辯稱兩造及委辦單位已於前述協調會及會勘中，就系爭打拔鋼鈑椿之單價
    、計價方式及付款義務人達成協議，由委辦單位撥付被上訴人打拔鋼鈑椿之報酬
    ，被上訴人自無請求上訴人與之協議補充單價之權利，且被上訴人之報酬請求權
    已罹於時效等語。惟查：
  (一)前述協調會紀錄結論及會勘結果中僅載有「新增打拔鋼鈑樁項目，以實做數量計
    價」「所需經費由電信三總隊陳報電信管理局核准後撥款辦理。」等內容，並無
    單價及數量之記載，自難認兩造已就此新增打拔鋼鈑樁項目之報酬數額達成合意
    ，況前述北區電信局工程隊八十四年二月二十一日北三工工四字第○六八○號
    覆被上訴人所屬第三工務函謂：「．．．新增打拔鋼鈑費用三百四十一萬四千五
    百一十一元乙案．．．」等語，亦與被上訴人於本院前審追加之訴所主張其實際
    施作之費用為三百六十九萬二千七百四十八元不同，益加可證兩造並未就系爭打
    拔鋼鈑樁工程之單價達成協議。
  (二)次查系爭工程之委辦單位並非系爭工程合約之當事人，並無依系爭合約與被上訴
    人協議補充單價之權利與義務，雖前述協調會紀錄結論及會勘結果記載「所需經
    費由電信三總隊撥款辦理」等語，惟觀之該紀錄並無電信三總隊應將經費撥付被
    上訴人或電信三總隊承擔上訴人系爭合約之權義等文義，且中華電信股份有限公
    司臺灣北區電信分公司文山營運處於九十年二月二十一日以文監字第九○Ｄ四Ｂ
    ○○○八八號函，將系爭工程部分路段遭遇流砂變更設計增加工程預算經費三百
    四十一萬四千五百一十一元撥付上訴人，並請上訴人「查收摯據惠復」，有該函
    在卷可稽（見本院卷第九九頁），故前述協調會紀錄結論及會勘結果之記載應係
    上訴人與該委辦單位就新增工程經費之負擔所為之約定，尚不得據此即謂上訴人
    之報酬給付義務已免除。
  (三)末按消滅時效，自請求權可行使時起算，民法第一百二十八條前段定有明文。而
    系爭承攬報酬依系爭合約既須經兩造協議補充單價，則在兩造協議前，被上訴人
    之報酬請求權尚無從行使，其請求權消滅時效即未開始起算，自無罹於時效而不
    得請求之情事。
  (四)綜上，上訴人此部分抗辯，亦無足採信。
五、綜上所述，上訴人主張系爭打拔鋼鈑椿工作屬新增項目，應可採信，從而，上訴
    人依系爭工程合約第十條約定，請求上訴人應就系爭工程合約中有關基礎遭遇流
    砂而追加幹管用打拔鋼鈑椿九百六十米及二號人孔用打拔鋼鈑椿共三處之費用與
    上訴人協議補充單價，為有理由，應予准許。原審為上訴人敗訴之判決，並無違
    誤。上訴意旨指摘原判決不當，求予廢棄改判，為無理由，應予駁回。
六、據上論結，本件上訴為無理由，爰判決如主文。
中　　　華　　　民　　　國　　九十一　　年　　　五　　　月　　二十九　　日
                                        民事第三庭
　　　　　　　　　　　　　　　　　　　　　　審判長法　官　陳　永　昌
                                           　　　 法  官　吳  秀  美
                                                  法  官　蕭  艿  菁
右正本係照原本作成。
如不服本判決，應於收受送達後二十日內向本院提出上訴書狀，其未表明上訴理由者
，應於提出上訴後二十日內向本院補提理由書狀（均須按他造當事人之人數附繕本）
上訴時應提出委任律師或具有律師資格之人之委任狀；委任有律師資格者，另應附具
律師及格證書及釋明委任人與受任人有民事訴訟法第四百六十六條之一第一項但書或
第二項（詳附註）所定關係之釋明文書影本。
。
中　　　華　　　民　　　國　　九十一　　年　　　五　　　月　　三十 　　 日
                                                   書記官　尤　峰　惠
附註：
民事訴訟法第四百六十六條之一（第一項、第二項）：
對於第二審判決上訴，上訴人應委任律師為訴訟代理人。但上訴人或其法定代理人具
有律師資格者，不在此限。
上訴人之配偶、三親等內之血親、二親等內之姻親，或上訴人為法人、中央或地方機
關時，其所屬專任人員具有律師資格並經法院認為適當者，亦得為第三審訴訟代理人
。
